臺灣高等法院臺南分院刑事判決　　　　　　九十二年度上易字第六三九號　　　Ｇ
　　　上　訴　人　臺灣臺南地方法院檢察署檢察官
　　　被　　　告　戊　○　○
　　　被　　　告　己　○　○
　　　被　　　告　辛　○　○
　　　右三人共同
　　　選任辯護人　蔡　文　斌　律師
右上訴人因被告竊佔等案件，不服臺灣臺南地方法院九十一年度易字第九九號中華民
國九十二年五月二十一日第一審判決（起訴案號：臺灣臺南地方法院檢察署八十九年
度偵字第九八五九號），提起上訴，本院判決如左：
      主      文
原判決撤銷。
戊○○、己○○、辛○○共同連續意圖為自己不法之利益，而竊佔他人之不動產，各
處有期徒刑陸月，如易科罰金以佰元折算壹日。
      事      實
一、陳秀花（已死亡，業經原審法院諭知不受理判決在案）、戊○○、己○○及辛○○，明知坐落台南縣佳里鎮○里段九０七之十六地號、九０七之六一地號及九０
    七之六二地號等土地已遭拍賣為他人所有，竟共同基於意圖為自己不法利益之概
    括犯意聯絡，擬自原本即已占有之台南縣佳里鎮中仁里一０七之二號未保存建物
    （即玉皇宮）向外擴充使用範圍，遂自民國八十五年七月五日後之某日起，陸續
    在上開九０七之六二地號土地上搭建石棉瓦涼棚（如附圖Ｄ）、堆置木板（如附
    圖Ｅ２）、種植香蕉等果樹（如附圖Ｋ２），在上開九０七之六一地號土地上搭
    建鐵皮屋（如附圖Ｈ）、木架（如附圖Ｇ）、蘭花棚（如附圖Ｉ）、堆置木板（
    如附圖Ｅ１）、種植香蕉等果樹（如附圖Ｋ１、Ｋ３）、舖設柏油水泥及架設鐵
    皮圍牆（如附圖Ｊ２、３－６、７－８），在上開九０七之十六地號土地上舖設
    柏油水泥（如附圖Ｊ１）及架設鐵皮圍牆（如附圖７－８）就九０七之十六地號
    土地之竊佔情形，起訴書漏未載明），而竊佔上開不動產。
二、案經丁○○、乙○○及庚○○訴請臺灣臺南地方法院檢察署檢察官偵查起訴。
      理      由
一、訊據被告戊○○、己○○、辛○○均否認有何竊佔犯行，均辯稱：在告訴人買受
    之前，即建有鐵皮屋等物，並非嗣後才搭建云云。
二、經查：
（一）上開九０七之一六地號土地（嗣於八十二年五月二十五日分割為九０七之十六
      地號、九０七之六一地號及九０七之六二地號），原為案外人陳新發、陳佳毅
      共有，於七十四年十二月二十一日因拍賣由台南縣佳里鎮農會拍定，並於七十
      五年一月二十五日取得所有權登記；八十二年二月三日由告訴人乙○○向該農
      會承購該筆土地，並於同年三月十九日取得所有權登記；於八十二年五月三十
      一日，告訴人乙○○將其中九０七之一六地號、九０七之六一地號兩筆土地出
      售予告訴人丁○○，並於同年六月十六日辦理所有權移轉登記；上開三筆土地
      ，嗣經臺灣臺南地方法院查封，進行拍賣程序，由告訴人庚○○於八十七年五
      月二十九日拍定買受，並於同年六月九日取得所有權登記，此有上開三筆土地
      之土地登記簿謄本可稽（見偵查卷第五至第十四頁），故上開三筆土地確非被
      告等所有。
（二）關於系爭台南縣佳里鎮○里段九０七之十六地號、九０七之六一地號及九０七
      之六二地號土地查封及使用狀況之調查情形，經本院調閱原審法院八十五年度
      執全字第一五八七號假扣押執行卷、八十六年度執字第五０一０號終局執行卷
      之結果，可知：
（１）就原審法院八十五年度執全字第一五八七號假扣押執行程序部分（保全執行）
      ，查封系爭九０七之十六地號、九０七之六一地號土地時，於八十五年七月五
      日由法院書記官壬○○會同假扣押債權人代理人陳金河為查封時，於查封筆錄
      上就此二筆土地當時使用情形之記載，係載為「土地上部分是空地，另有未保
      存登記之建物」等語（見原審八十五年度執全字第一五八七號卷第七五頁背面
      ）。
（２）就原審法院八十六年度執字第五０一０號強制執行程序部分（終局執行）：
    (一)、原審法院先於八十六年七月十四日發函命執行債權人台南縣佳里鎮農會查報
        系爭九０七之十六地號、九０七之六一地號及九０七之六二地號土地之使用
        現況（見原審八十六年度執字第五０一０號卷第七二頁；另按：當時九０七
        之六二地號土地尚未經法院查封，嗣於八十七年五月二十六日原審民事執行
        處始補發公函予台南縣佳里地政事務所，囑其就九０七之六二地號土地為查
        封之登記，見八十六年度執字第五０一０號卷第二八七頁）。
    (二)、執行債權人台南縣佳里鎮農會於八十六年七月二十一日具狀陳報稱：「現蓋
        有一間未保存登記之破舊小廟；均為都市計晝住宅區內之土地」等語（見八
        十六年度執字第五０一０號卷第七五頁至第七七頁）。
    (三)、承辦之執行法官於八十六年七月二十八日訂定拍賣條件之進行單上，就系爭
        九０七之十六地號、九０七之六一地號及九０七之六二地號土地之使用現況
        係批示：「土地上有未保存登記小廟一間，占有之法律關係不明，不在拍賣
        範圍內，拍定後不影響原有的法律關係，拍定後不點交」等語（見八十六年
        度執字第五０一０號卷第七八頁）；並將上開拍賣條件註明於拍賣公告附表
        之附記欄第六項而進行拍程序（見八十六年度執字第五０一０號卷第八二頁
        ）。
    (四)、告訴人庚○○於八十七年五月十九日向法院投標應買系爭三筆土地，並拍定
        准其買受（見八十六年度執字第五０一０號卷頁二八三）。
（３）是系爭九０七之十六地號、九０七之六一地號土地於八十五年七月五日由法院
      書記官壬○○會同假扣押債權人代理人陳金河為查封時，該二筆土地當時使用
      情形，係僅有一間未保存登記之小廟，其餘部分是空地。又雖法院書記官壬○○與假扣押債權人代理人陳金河於八十五年七月五日所查封者僅係九０七之十
      六地號、九０七之六一地號土地，就系爭九０七之六二地號土地並無查封之筆
      錄，惟查，因為九０七之六二地號土地與九０七之十六地號、九０七之六一地
      號土地係相毗鄰，土地地面上之使用係整體使用，由陳秀花以圍牆將系爭三筆
      土地圈成一處，而使得與相鄰其他之人所有之土地相區隔，致使得系爭三筆土
      地自外觀觀之係成為一大塊土地，而被使用中，外觀上要無從得知於地政上係
      三個地號之土地。從而，雖法院書記官壬○○與假扣押債權人代理人陳金河僅
      查封九０七之十六地號、九０七之六一地號二筆土地，但渠等既有至現場查封
      目睹外觀上已成為一大塊土地之系爭三筆土地，自也包括目睹九０七之六二地
      號土地之使用現況在內，然該查封筆錄並未記載系爭三筆土地上有一明顯可見
      的石棉瓦涼亭，堪信系爭三筆土地上於八十五年七月五日指封時僅有一間未保
      存登記之小廟，其餘部分是空地。又參以證人壬○○於本審審理時證稱：「（
      問：查封筆錄所寫內容，是否照現場狀況所書寫的？）是的」、「（問：依你
      平常所製作查封筆錄之習慣，現場有不是列為債權人所指封物品，但是現場存
      在的物件，你們是否會在查封筆錄顯現出來，現場有無工寮？）查封是土地，
      土地沒有做保存登記的建物，包括工作物，或者農作物，如不是債權人所指封
      ，我們還是會寫出來」、「（問：本案現場，假如如你所述建物或工作物、作
      物，照你一般習慣，你會寫在筆錄內？）是的」、「我是就查封土地及上面使
      用狀況所記載」（見本院九十三年六月二日審判筆錄）等語，益證查封筆錄所
      載：「土地上部分是空地，另有未保存登記之建物」等語，確為真實。是證人
      陳金河於原審法官九十二年四月二十二日至現場勘驗時，其亦到場指認證稱：
      系爭三筆土地現在使用狀況與其於八十五年七月五日指封時相同等語（見原審
      卷一第二三五頁），顯與事實不符，應非可採。再者，雖證人陳李漏善、黃周
      美、洪六桂於偵查時及證人丙○○、甲○○、癸○○於本審審理時均證稱上開
      系爭土地上搭建之鐵皮屋等物均已存在一、二十年以上云云，惟查，系爭三筆
      土地上於八十五年七月五日指封時僅有一間未保存登記之小廟，其餘部分是空
      地，已如前述，且前開證人均亦被告戊○○父母陳松夫婦之鄰居、友人，其證
      詞難免迴護被告等人，是前開證人證詞自顯非可採。
（三）經台南縣佳里地政事務所測量員陳順祿於八十九年十一月八日前往前開系爭土
      地勘查測量結果，在上開九０七之六二地號土地上搭建石棉瓦涼棚（如附圖Ｄ
      ）、堆置木板（如附圖Ｅ２）、種植香蕉等果樹（如附圖Ｋ２），在上開九０
      七之六一地號土地上搭建鐵皮屋（如附圖Ｈ）、木架（如附圖Ｇ）、蘭花棚（
      如附圖Ｉ）、堆置木板（如附圖Ｅ１）、種植香蕉等果樹（如附圖Ｋ１、Ｋ３
      ）、舖設柏油水泥及架設鐵皮圍牆（如附圖Ｊ２、３－６、７－８），在上開
      九０七之十六地號土地上舖設柏油水泥（如附圖Ｊ１）及架設鐵皮圍牆（如附
      圖７－８），有該事務所土地複丈成果圖及照片六幀附卷足參，故上開三筆土
      地確實遭佔用。
（四）另查，陳秀花之夫陳松係在八十五年五月四日過世，有戶籍謄本可查，而前開
      查封筆錄記載於八十五年七月五日當時，上開土地僅有一未經保存登記之建物
      ，已如前述，故八十五年七月五日以後在上開土地上，除該未保存登記之建物
      外，其餘所增設之物，絕不可能係陳秀花之夫陳松所設置。參以證人陳李漏善
      於偵查時證稱：「石棉瓦涼亭是陳秀花搭建‧‧‧鐵皮屋亦是陳秀花搭建的‧
      ‧‧鐵皮圍牆亦是陳秀花所圍‧‧‧蘭花棚是陳秀花的女婿辛○○住在該處時
      所架‧‧‧香蕉亦是陳秀花種的‧‧‧木架、木柴是做柴火用‧‧‧廟前廣場
      是陳秀花自己花錢做的‧‧‧柏油亦是自己做的」（見偵查卷第一一七頁背面
      及第一一八頁）等語，可知陳秀花及被告辛○○確有佔用該土地。
（五）又被告辛○○於偵查時供稱：實際上陳秀花及己○○居住在該處等語（見偵查
      卷第一一四頁背面），被告己○○亦於偵查時供稱：戊○○以前有居住在該址
      等語（見偵查卷第一一四頁背面），並參以被告戊○○係陳秀花之子，亦有戶
      籍謄本可憑，則既同住一處，就上開鐵皮屋等物之搭建，衡常，絕不可能僅由
      年邁之母親陳秀花單獨負責搭建，再參酌被告辛○○及己○○亦有捐錢在上開
      土地蓋建涼亭及鐵房，有公告之照片可按，且被告戊○○目前為玉皇宮之負責
      人，此亦有台南縣道教會九十二年十二月二十四日（九二）南縣道星字第０五
      六號函附於本審卷可稽，足認被告己○○、辛○○及戊○○等人，對於在上開
      土地上搭建鐵皮屋等物佔有使用，應有犯意之聯絡。
（六）綜上所查，被告等人曾先後同住於上開建物中，對於該未經保存登記之建物（
      即玉皇宮）之基地部分或有使用之權，惟對於其餘部分之土地既無所有權或其
      他得占有使用之權，竟自八十五年七月五日後之某日起，先後在該土地上增設
      鐵皮屋等物，而此等增設之物又絕非陳秀花之夫陳松所為。準此，被告三人共
      同竊佔上開土地，應堪認定。
三、核被告三人意圖為自己不法之利益，而竊佔他人之不動產，所為均係犯刑法第三
    百二十條第二項竊佔罪。被告三人間，有犯意聯絡及行為分擔，為共同正犯。又
    渠等先後多次犯行，時間緊接，所犯構成要件相同之罪名，顯係出於概括之犯意
    為之，應依刑法第五十六條連續犯規定，加重其刑。原審疏未詳察，為被告等人
    無罪之判決，自有未洽。公訴人上訴意旨，執此指摘原判決不當，為有理由，自
    應由本院撤銷改判之。爰審酌被告等人明知所竊佔者為他人不動產，竟仍長期占
    用，且拒不返還土地，及其他各自品行、所得利益、告訴人所生損害、犯罪後之
    態度等一切情狀，量處如主文所示之刑，並諭知如易科罰金以三百元折算一日之
    折算標準，以資懲儆。
據上論斷，應依刑事訴訟法第三百六十九條第一項前段、第三百六十四條、第二百九
十九條第一項前段，刑法第五十六條、第三百二十條第二項、第一項、第二十八條，
罰金罰鍰提高標準條例第一條、第二條，判決如主文。
本案經檢察官吳萃芳到庭執行職務。
中    華    民    國      九十三      年      六      月      十六      日
                                  臺灣高等法院臺南分院刑事第三庭
                                      審判長法官  陳    義    仲
                                            法官  宋    明    蒼
                                            法官  楊    子    莊
右正本證明與原本無異。
不得上訴。
                                      法院書記官  王    全    龍
中    華    民    國      九十三      年      六      月     十八       日
附錄本案論罪科刑法條全文：
刑法第三百二十條第二項：意圖為自己或第三人不法之利益，而竊佔他人之不動產者
                        ，依前項之規定處斷。
